【裁判字號】    92,上訴,893
【裁判日期】    920624
【裁判案由】    偽造有價證券等
【裁判全文】
臺灣高等法院高雄分院刑事判決          九十二年度上訴字第八九三號
    上  訴  人  台灣屏東地方法院檢察署檢察官
    被      告  辰○○
    選任辯護人  王家鈺律師
右上訴人因被告偽造有價證券等案件，不服臺灣屏東地方法院八十八年度訴字第六八
０號中華民國九十二年三月二十六日第一審判決（起訴案號：臺灣屏東地方法院檢察
署八十八年度偵字第二七五二號），提起上訴，本院判決如左：
      主      文
上訴駁回。
      理      由
一、甲訴意旨略以：被告辰○○與黃麗 (另經檢察官通緝中）係夫妻關係，意圖為
    自己不法之所有，並基於共同之概括犯意聯絡，於民國（下同）八十四年十月一
    日，在屏東縣屏東市○○里○○街五九巷五號住處，召集一個民間互助會（以下
    稱甲會），並由黃麗擔任會首，每會新台幣 (下同）一萬元，含會首在內共五
    十六會，期間至八十八年六月十五日止，每月一日在上址開標，及自八十五年起
    ，每年第二、六、十月之十五日各加標一會，其中會員乙○○、庚○○、申○○
    (以其夫謝添貴名義參加)、丁○○各參加一會，己○○參加二會，癸○○參加五
    會，惟辰○○夫婦二人竟假冒黃襄鴻、陳麗娟、李素貞、潘火樹、曾祝燕等人之
    名義入會，自八十五年六月一日起，至八十六年十一月一日止，連續冒用該五人
    之名義，偽造標單標取會款，並偽刻該五人之印章，蓋於偽造之本票上，藉以持
    向其他活會會員收取會款，以此欺罔手段使其他活會會員陷於錯誤，因誤信而悉
    數交付會款，且另於八十五年七月一日、八十五年十月一日、八十五年十月十五
    日、八十六年一月一日、八十八年一月一日，分別冒用會員曾訓炤、謝添貴、乙○○、黃景麟、庚○○等五人之名義，亦偽造標單標取會款，並偽造該五人之印
    章或署押，蓋於偽造之本票上，藉以持向其他活會會員詐取會款使用，為達前述
    連續詐財之目的，於八十六年二月一日及十五日，偽造得標會員癸○○之收據，
    向死會會員張茂林、黃珠媛、張惠玉等三人收取會款花用，致使會員乙○○等人
    受有損害。另秉承上述詐財之犯意，以相同之手法，又於八十七年一月十日，在
    上址召集另一民間互助會（以下稱乙會），亦由黃麗擔任會首，含會首在內共
    四十五會，期間至九十年九月十日止，每月十日在上址開標，並假冒林秀瑕、許
    鳳珍、劉國雄 (共參加二會）、徐水蓮等人之名義入會，該互助會自八十七年五
    月十日起，因得標金額過高，乃改以抽籤方式得標，得標金額固定為三千五百元
    ，惟每次開標大都由辰○○或黃麗以假冒之會員抽籤及抽中，於八十七年六月
    十日由徐水蓮得標，八十七年十一月十日及八十八年三月十日由劉國雄得標，八
    十七年十二月十日由林秀瑕得標，八十八年一月十日由許鳳珍得標，並偽造林秀
    瑕、許鳳珍、劉國雄、劉國麟、徐水蓮等人之印章及署押，蓋於偽造之本票上，
    藉以持向其他活會會員收取會款，以此方式詐財，使其他活會會員未○○、戊○
    、丁○○、癸○○ (以其夫吳瑞田之名義參加）、壬○○、卯○○ (以其子秦中
    傑名義參加）、寅○○、午○○、己○○、辛○○○、庚○○、丑○○、丙○○○、巳○○、子○○等人陷於錯誤而交付會款，致受有損害，嗣於八十八年三月
    十五日辰○○夫婦宣布倒會，始發覺上情，案經乙○○、己○○、庚○○、癸○○、申○○、丁○○、未○○、戊○、壬○○、卯○○、寅○○、午○○、辛○○○、丑○○、丙○○○、巳○○、子○○等人訴請偵辦，因認被告與黃麗牽
    連共犯刑法第二百十六條、第二百十條行使偽造私文書罪嫌及同法第二百零一條
    第一項偽造有價證券罪嫌。
二、按犯罪事實應依證據認定之，無證據不得推定其犯罪事實；又不能證明被告犯罪
    者，應諭知無罪之判決，刑事訴訟法第一百五十四條、第三百零一條第一項分別
    定有明文。又認定不利於被告之事實，須依積極證據，苟積極證據不足為不利於
    被告事實之認定時，即應為有利於被告之認定，更不必有何有利之證據（最高法
    院三十年上字第八一六號判例參照）。另事實之認定，應憑證據，如未能發現相
    當證據，或證據不足以證明，自不得以推測或擬制之方法，以為裁判基礎（最高
    法院四十年台上字第八六號判例參照）。再告訴人之告訴，本以使被告受刑事追
    訴為目的，故其陳述是否與事實相符，自應調查其他證據，以資審認，苟其所為
    攻擊之詞，尚有瑕疵，則在此瑕疵未予究明以前，即不能遽採為斷罪之基礎（最
    高法院六十九年台上字第一五三一號判決參照）。被害人之陳述如無瑕疵，且就
    其他方面調查又與事實相符，固足採為科刑之基礎，倘其陳述尚有瑕疵，則在未
  究明前，遽採為論罪科刑之根據，即難認為適法（最高法院六十一年台上字第三
    ０九九號判例參照）。又按民間互助會之法律關係，在民法於八十八年四月廿一
    日修正甲布而增訂之合會一節自八十九年五月五日開始施行前，除有特別約定外
    ，均認為僅係會首與會員訂立之契約，會員與會員間並無法律關係存在。已得標
    之會員（即死會），依據其與會首間之契約，無論何人得標，均有按期繳交會款
    之義務，故遇有會首涉嫌冒標會款之行為，其未得標之會員（即活會）所為之告
    訴，目的在於使被告即會首受刑事訴追，必其指訴無瑕疵且查與事實相符者，始
    得採為被告（即會首）斷罪之基礎，又如告訴人指訴有非會首之第三人參與共同
    犯罪（冒標）之情形，則就該第三人如何與會首為共同謀議或分擔一部犯罪實施
    之事實，應憑證據證明，此訴訟上之證明，倘尚存有合理性懷疑之存在而未達得
    確信其為真實之程度者，基於無罪推定之證據法則，即不能以推測或擬制之方法
    ，遽為有罪之認定。
三、甲訴人認定被告辰○○涉犯行使偽造私文書及偽造有價證券犯行，無非係以右開
    事實業據告訴人乙○○等人指訴歷歷，並經證人曾訓炤、張茂林、黃珠媛、張惠
    玉到庭結證屬實，且有互助會單、本票、收據、戶籍謄本等資料在卷可稽，而被
    告確有負責開標、收取會款、抽籤之行為，亦據告訴人陳明，黃麗交付之部分
    會員本票及癸○○之立據又由被告所簽發，被告難謂毫不知情，本票上曾訓炤之
    名字有誤寫，許鳳珍、劉國雄、徐水蓮、林秀瑕本票上之住址並無該門牌等情，
    為其論據。訊據被告辰○○固坦承有簽開卷附癸○○名義收據及謝添貴、黃景麟
    名義之本票不諱，惟堅決否認有右開被告犯行，辯稱：伊原服役軍旅，住在眷村
    ，退役後仍在私人機構任職，八十八年間猶在工廠擔任警衛組長，事情繁忙，互
    助會係由伊妻黃麗招募，已有二十年以上之之歷史，會員皆係伊同袍或眷村鄰
    居故舊，從會員之召集到各期互助會之開標及通知、催收款事宜，亦係由伊妻一
    人處理，伊有自己之工作要忙，根本未曾加以過問，亦未曾製作過會員名單，雖
    然伊下班後，有時正好遇到互助會在開標，而代為幫忙發標單、或代未到之會員
    抽籤，或於黃麗手腕舊傷發作而不便時，依其所求代為填寫謝添貴、黃景麟本
    票及癸○○收據等，然此乃夫妻間生活事務之代理，不能因此就說伊有共謀，此
    外伊從未到過會員家中去收取過會款，僅有時因為會員到家裡來繳會錢，由於黃
    麗不在乃順手代收，此為人之常情，亦不能因此就指涉伊涉案，本案告訴人等
    多屬其同袍、舊識，事情演變至此，伊亦感到抱歉；伊係因黃麗倒會逃匿無
    後，不堪告訴人等日夜登門吵鬧，不得已始辭職赴高雄暫居女兒住處，僅因黃
    麗逃逸，告訴人求償無門，始告伊共同招會，以圖日後獲得賠償云云。
四、經查：關於本件互助會之開標或會款之收取等情，雖有會員或陳稱：係由黃麗
    主持、辰○○有時在旁協助，或稱係辰○○主持、黃麗在旁協助，或稱係黃
    麗、辰○○共同主持，或稱辰○○從未參與過；會款則或稱係黃麗負責收取、
    或稱黃麗、辰○○均有收取，或稱匯款至辰○○之帳戶內等等，不一而足。然
    查，前述二組互助會，會首俱為黃麗，為告訴人等所陳明在卷，並有互助會會
    單影本二紙附卷可稽，且確為黃麗個人所出面召集，業據告訴人乙○○、癸○○、辛○○○、巳○○、丁○○及證人林江月花（告訴人丑○○之母）、潘火樹
    於原審審理時陳述甚詳。又前述乙會改採抽籤方式之決策，亦係由黃麗所定一
    節，並據告訴人癸○○、巳○○於原審審理時指述甚詳，足見黃麗乃該二組互
    助會之實際負責人無疑，而黃麗在鄰里間召集民間互助會已有一、二十年之久
    ，除據被告陳明外，並經告訴人乙○○、癸○○、午○○、辛○○○於原審審理
    時陳稱屬實；再黃麗於八十一、二年間確曾開刀治療右手，術後未能痊癒，自
    此家事多由被告代勞等情，亦據證人呂芳榮、劉佳燕於原審審理時證述屬實；而
    被告為黃麗之夫，則被告縱有如告訴人等所稱於互助會開標時在場幫忙、代抽
    籤，甚至有主持開標、收取會員繳交之會款，代填製本票、收據等情形，依黃
    麗召集互助會之年代甚長觀之，應僅止於家庭成員間就會首黃麗有關互助會務
    為代理而已。至被告有代簽開癸○○之收據二張及有在被冒標之謝添貴、黃景麟
    名義之本票上填寫時間地址乙節，據被告辰○○供稱：癸○○係因標到會，而其
    前持有死會會員張茂林、黃珠媛、張惠玉簽開之本票為其所遺失，會首無法持以
    向該三死會會員收取會款以交付癸○○，乃以便通之方法，經癸○○同意，黃
    麗乃要伊代為簽開二張收據，持以向張茂林等三人收取會款，避免癸○○將來找
    到本票後再向張茂林收取會款之虞，而謝添貴、黃景麟之本票，因伊妻黃麗手
    疾，伊應其所請，僅代為在本票上填寫日期及地址而已，黃麗盜刻印章蓋於其
    上，伊並不知情等語。按癸○○參加甲會互助會共五會，已得標四會尚剩一會活
    會，得標之四會會款均已收齊之事實，業據其於原審審理時自認在卷（見原審卷
    第三四頁、一二一頁），而癸○○提出之該二紙收據分別記載八十六年二月一日
    及同年月十五日兩次，此為癸○○標得會款之日，而該收據上明白記載遺失張茂
    林、張惠玉、黃珠媛三人之本票，並由會首黃麗立會證明，顯見癸○○確有將
    張茂林等三人之本票遺失，黃麗因任會首在出於無奈之下始要被告書立收據憑
    以向張茂林等人收取會款再轉交予癸○○，並無偽造文書之犯意，則被告代黃
    麗書寫該二紙收據，自亦無偽造文書可言。又謝添貴、黃景麟之本票，被告所填
    寫者僅地址及日期，金額則以橡皮章蓋上，且未署名，僅蓋印章，被告辯稱係伊
    妻黃麗識字不多，且有手疾，要伊代為填寫，金額及印章即由伊妻所蓋，伊不
    知情云云，非無可能，上開代理情形乃屬情理範圍之中，縱認黃麗確有冒標、
    偽造本票詐取互助會款情事，除非查有積極證據足以證明被告確屬知情參與，否
    則徒憑上開家庭成員就互助會務所為代理之舉，尚不足以遽為被告有與黃麗共
    謀詐取會款之不利證據。另曾訓炤、許鳳珍、劉國雄、徐水蓮等人之本票既非被
    告所簽立，縱名字、住址有誤載，亦與被告無關，甲訴人以之為被告犯罪之證據
    ，尚有誤會。
五、告訴人等雖另指稱：被告若未共謀，何以其代抽籤時，均能抽中等語。惟本件乙
    會之抽籤係由到場之活會會員先行抽籤，並依其剩餘活會會數為抽籤次數（剩一
    期活會者、抽一次，以此類推），如到場活會會員均未抽中，始由被告、或到場
    之會員代替未到場之活會會員抽籤一情，已據告訴人癸○○、丁○○、卯○○、
    寅○○、午○○、辛○○○、丑○○及證人林江月花於原審審理時指證甚詳，故
    被告或到場之會員代抽籤時，已到場之活會會員均已抽過且未抽中，是無論由被
    告或其餘到場會員為代抽籤，均將持續至其抽中為止，否則即無從決定該期得標
    者，因此被告代抽籤時，無論其當期抽籤次數為何（每期未到場之活會會員數不
    一），必有「中籤」之舉，乃當然事理，自不得以其中籤之情，即認其與黃麗
    有所共謀；況該會係自八十七年五月十日起始改用抽籤方式決定得標者，而於八
    十八年三月十五日該會倒會前，該會應計進行十一次之抽籤活動，然期間僅由黃
    麗以所謂之人頭中籤五次，為甲訴人所肯認，足見尚有六次為其餘活會會員得
    標，亦難認被告抽中者全屬假冒之人頭會員，而獲有不法之利益，告訴人等上開
    所陳，應屬誤會，尚不足據為不利被告之認定。
六、綜上所述，本件因會首黃麗未到案，致使相關之冒標及偽造本票等情均難以查
    證，惟共同被告黃麗除召集互助會外，並曾向辛○○○借用五十萬元至今猶未
    清償，已據告訴人辛○○○陳述在卷，足徵黃麗有其自己之金錢經濟活動，亦
    適足佐證被告所辯前揭互助會如有冒標、使用偽造本票詐取會款均係黃麗個人
    所為，尚非全然無據。再由本院審理時，告訴人己○○陳稱：「：：以前我參加
    這個會是他太太招我加入的，他（指被告）應該曉得倒會的事情：：」，丁○○
    陳稱：「：：我有體諒他太太離家出走，請他按月去向死會收死會的會款給我們
    五個活會會員均分，他跟他太太沒有犯意的聯絡：：」、未○○陳稱：「我只被
    倒了十萬元，人家說要告，就找我一起告，他跟他太太的事我不知道」、辛○○○陳稱：「：：沒想到她離家出走當天她還向我收會款，下班後被告很緊張的到
    我家來找他太太，第二天被告跟他大女兒答應我說，優先還丁○○與我的會款，
    因為我們二人被倒最多，後來他二女兒與我一起去向死會收會款，只收了一次十
    一萬元，這十一萬元有給我，後來就沒有下文了：：」各等語，亦足見告訴人等
    之所以認為被告共同倒會，乃係基於臆測，或僅為求償損失，並無確切之事證足
    證被告有何犯行，被告雖係會首黃麗之夫，然依上開調查證據所得，尚無從確
    信被告有參與共同行使偽造私文書及偽造有價證券之跡証，而達到不致於有所懷
    疑之真實程度，基於罪疑唯輕及無罪推定之證據法則，應為被告有利之認定，此
    外，復查無其他具體證據足資證明被告有如甲訴意旨所指犯行，自屬不能證明被
    告等犯罪，原審因而諭知被告辰○○無罪，洵無不合，檢察官上訴指摘原判決不
    當，非有理由，應予駁回。
據上論斷，應依刑事訴訟法第三百六十八條，判決如主文。
本案經檢察官陳新慶到庭執行職務。
中    華    民    國     九十二     年       六       月      二十四    日
                              臺灣高等法院高雄分院刑事第四庭
                                  審判長法官  蕭權閔
                                        法官  李嘉興
                                        法官  陳吉雄
右正本證明與原本無異。
如不服本判決應於收受本判決後十日內向本院提出上訴書狀，其未述上訴理由者，
並得於提起上訴後十日內向本院補提理由書狀（均須按他造當事人之人數附繕本)「
切勿逕送上級法院」。
                                      書記官  黎  珍
中    華    民    國     九十二     年       六       月     二十六     日
                                                                        Ｋ


司法院資訊處製作；財團法人民間司法改革基金會備份。
